【裁判字號】    96,上易,174
【裁判日期】    970122
【裁判案由】    確認耕地租約關係存在等
【裁判全文】
臺灣高等法院臺南分院民事判決         96年度上易字第174號
上  訴  人  甲○○
訴訟代理人  葉榮棠  律師
複 代 理人  張雯峰  律師
被 上 訴人  林文顯即祭祀公業林九牧管理人
訴訟代理人  洪千雅  律師
上列當事人間請求確認耕地租約關係存在等事件，上訴人對於中
華民國96年6月26日台灣嘉義地方法院（95年度訴字第313號）第
一審判決提起上訴，本院於民國97年1月8日言詞辯論終結，判決
如下：
    主      文
上訴駁回。
第二審訴訟費用由上訴人負擔。
    事實及理由
壹、程序方面：按祭祀公業係同宗子孫為祭祀祖先而設置之祀產
    ，屬於派下全體公同共有。既非法人，亦非係民事訴訟法第
    40條第3項所謂非法人之團體，固無當事人能力。其「因公
    同共有祀產涉訟者，應由管理人以自己名義代表派下全體起
    訴或被訴」（司法院院解字第3328號解釋參照）。且按「台
    灣之祭祀公業並無當事人能力，故關於祭祀公業之訴訟，應
    由其派下全體起訴或被訴，但設有管理人者，得以該管理人
    名義起訴或被訴，而關於祭祀公業之訴訟，以管理人起訴或
    被訴者，當事人欄應表明其為祭祀公業管理者，以表示其非
    以自己名義起訴或被訴」（最高法院74年台上字第1359號判
    例參照）。查本件被上訴人林文顯為祭祀公業之管理人，其
    係經祭祀公業派下員於民國（下同）95年3月13日推選之管
    理人，並經呈報主管機關核備在案等情，有嘉義縣民雄鄉公
    所96年5月28日民字0968926號函附派下全員名冊、申請書、
    推選書及嘉義縣民雄鄉公所95年3月16日民字0950004308號
    函在卷足憑（見原審卷第224~230頁）。又上訴人於原審起
    訴時已表明被上訴人為林文顯即祭祀公業林九牧之管理人，
    聲明確認兩造耕地租約關係存在並請求被上訴人訂立耕地租
    約書面及給付金錢，參諸前揭說明，其起訴之程序自屬合法
    ，而無當事人能力欠缺之問題，合先敘明。
貳、實體方面：
一、上訴人於原審起訴主張：於38年6月14日祭祀公業林九牧管
    理人林名春將坐落於嘉義縣民雄鄉○○○段鴨母小段13號
    及系爭坐落於嘉義縣民雄鄉○○段499地號（後者重測前為
    同鄉○○○段鴨母小段14號土地，下稱系爭土地）等土地
    2筆均出租予上訴人之被繼承人鄭啟祥使用，而嘉義縣民雄
    鄉○○○段鴨母小段13號土地有辦理耕地租約登記。另外
    ，祭祀公業林九牧管理者林名春於57年5月10日曾欲出售系
    爭土地，並將收到之訂金，按規定比例，支付訂金新台幣（
    下同）6萬元予上訴人，後來系爭土地並未出售予他人，而
    本件上訴人仍繼續承租使用祭祀公業林九牧所有系爭土地、
    面積1807.33平方公尺土地，上訴人並自任耕作，依約定支
    付地租，上訴人對於系爭土地確實有租賃關係存在。為因應
    政府88年徵收，被上訴人言待其辦理變更管理者林萬壹為林
    文顯後，即可請款補償款767,858元整，且其請領補償款會
    依耕地租約之關係，給付予上訴人。但因被上訴人一時之私
    念，爾後94年租金之收據上被上訴人即拒簽收取地號14號之
    標示，顯然被上訴人為逃避補償金支付及耕地租約關係存在
    。上訴人自得請求被上訴人訂立書面租約及辦理租約登記，
    並且依平均地權條例第11條第1項及第2項等規定，請求被上
    訴人將上開土地之補償地價76,7858元給付予上訴人。本件
    上訴人業已向嘉義縣民雄鄉公所聲請調解，嘉義縣民雄鄉公
    所法律見解錯誤，拒絕按耕地三七五減租條例第26條規定調
    解。又上訴人就系爭土地存在租賃關係，且有權領取徵收補
    償費一節，為被上訴人所否認，則兩造就上開系爭土地租約
    之存否，顯然有爭執，上訴人之財產即有不安之狀態，自應
    由法院裁判，上訴人對被上訴人就系爭土地是否存有租賃關
    係，自有確認利益。依上訴人於該土地持續種植農作物及採
    收之行為，及上訴人所提出之租金收據，更可證明兩造間確
    實有耕地租約關係存在，爰求為判決：(1)確認上訴人對被上
    訴人就系爭土地有耕地租約關係存在。(2)被上訴人應就系爭
    土地與上訴人訂立書面耕地租約，並應會同上訴人向民雄鄉
    公所申請耕地租約登記。(3)被上訴人應給付上訴人767,858
    元及自本起訴狀繕本送達之翌日起至清償日止按年息5%計算
    之利息。(4)上訴人願供擔保請准宣告假執行。（原審為上訴
    人全部敗訴之判決，駁回上訴人之請求，上訴人不服，爰提
    起上訴，請求：(1)原判決廢棄。(2)確認上訴人對被上訴人就
    系爭土地有耕地租約關係存在。(3)被上訴人應給付上訴人25
    5,952元及自本起訴狀繕本送達之翌日起至清償日止按年息
    5%計算之利息。(4)上訴人願供擔保請准宣告假執行。其餘未
    上訴部分，業經確定在案。）
二、被上訴人則以：
  (一)祭祀公業林九牧前管理人為林萬壹，但自其死亡後，即由派
    下子孫林名春（即林文顯先父）代行管理，但未推舉管理人
    ，林名春死亡後，繼由林文顯繼續代為管理，至94年5月再
    將派下員名冊等送嘉義縣民雄鄉公所備核。故林文顯於嗣後
    才正式擔任林九牧祭祀公業管理人，有嘉義縣民雄鄉公所94
    年5月31日民字第0940009596號函（見原審卷第221頁）可稽
    。林名春及林文顯於50年間至94年以前，係以代行管理者之
    地位代收耕地租金。
  (二)系爭土地於57年間已出售他人並訂有買賣契約，依據該買賣
    契約上所記載，買方曾給付定金11萬元，其中佃農詹來發已
    領有6萬元。蓋承租人當時既領受該補償金，則表示其於當
    時已同意放棄其承租權而將耕地交回地主出售，故依據三七
    五減租條例第17條第1項第2款規定，租約即已終止，故上訴
    人請求被上訴人應與其訂立耕地租賃契約，於法無據。
  (三)上訴人自78年至90年間均另依據兩造就嘉義縣民雄鄉○○○
    段鴨母小段13地號租約繳納佃租甘薯1,483台斤，並合意
    改換以上等鳳來白米15斗支付，該段時間上訴人從未繳納系
    爭（14地號）土地之任何佃租。依兩造約定，上訴人每年繳
    租時間約為冬至前後，但上訴人卻於91年6月30日突然向被
    上訴人稱因有另一筆土地（即系爭土地）未繳租要補繳佃租
    ，並於91至93年續稱要向被上訴人補繳系爭土地之佃租，因
    而該等年度均多繳納1,500元至2,000元不等之佃租。被上訴
    人至94年10月間突接獲上訴人以嘉義埤仔頭郵局存證信函第
    179號通知有關系爭土地之租佃爭議，進行調處，始明白其
    先前強行繳租之用意，遂即停止收取該租金。查系爭土地於
    73年及88年分別因徵收而分割出14-1、14-2地號2筆土地，
    其中14-1號之徵收補償金為7,423元；14-2號之徵收補償金
    為767,858元，有嘉義縣政府95年9月27日府地權字第095013
    2982號函附卷可稽（見原審卷第79、80頁）。上訴人於91年
    間知悉系爭土地經徵收，設想其具有耕地三七五租約承租人
    身分即可領取3分之1徵收補償金，礙於系爭土地上訴人未與
    被上訴人訂有任何耕地三七五租約，故上訴人於91年6月虛
    偽要向被上訴人繳納地租，用以日後得持以確認其具有承租
    人之地位，上訴人繳租顯別有用心，昭然若揭。
  (四)依據最高法院70年度台上字第1217號民事判決所示，耕地租
    賃雖不以訂立書面契約為要件，但承租人仍必須於耕地上實
    際有耕作之行為，且按期繳清應繳之租金始得認有租賃關係
    之存在。依據嘉義縣大林地政事務所95年12月12日之複丈成
    果圖勘測結果，系爭土地除編號1部分有種植果樹外，其餘
    部分均為水塘。按測量之面積計算，水塘面積占有1388.69
    平方公尺（1807.33－418.64＝1388.69），約為系爭土地之
    76.8%，顯見該地有3分之2之面積無法耕作。又上訴人所指
    經測量種植果樹部分，顯然逾越系爭土地範圍，可證上訴人
    從未實際於該土地上種植，否則怎可能對於系爭土地之位置
    毫無所悉。又該14地號土地長年以來均無法耕作，故不可能
    有如上訴人所主張於其上之有耕作事實存在，此由證人楊順
    星之證詞可證系爭土地現為證人所管理並種植果樹，上訴人
    從未在系爭土地上管理耕作，直到本件訴訟至現場履勘時其
    才看到上訴人出現。顯見，上訴人從未於系爭土地有任何實
    際管理及種植行為。爰並答辯聲明：上訴駁回。
三、兩造不爭執事項（見本院卷第42頁）：
  1.系爭土地並未於民雄鄉公所辦理耕地三七五租約登記。
  2.系爭土地於88年因徵收而分割出14-2號土地，該徵收補償金
    為767,858元（見原審卷第79頁）。
  3.系爭土地上水塘所占面積為1388.69平方公尺（見原審卷第1
    22頁）。
四、上訴人主張兩造就系爭土地存在租賃關係，並提出57年5月1
    0日買賣契約書及租金收據（見原審卷第11、13~16頁）為證
    ，惟上訴人上開主張為被上訴人所否認，並以前詞置辯，是
    本件應審究者，乃兩造間就系爭土地是否存有租賃關係存在
    ？經查：
  (一)按民法第421條明定，稱租賃者，謂當事人約定，一方以物
    租與他方使用、收益，他方支付租金之契約。租賃為契約，
    故民法上有關契約之通則及法律行為之規定，於租賃契約當
    然適用之。是當事人間是否成立租賃契約，應本於出租人依
    約以某物出租與承租人使用而有出租之意思，承租人依約支
    付租金有承租意願，當事人須就上開租賃必要之事項達成合
    意始可。本件上訴人主張兩造間就系爭土地有租賃關係存在
    ，惟為被上訴人所否認，依舉證責任分配原則，自應由上訴
    人就租賃關係之存在負舉證之責。
  (二)又按祭祀公業為全體派下員公同共有，依民法第828條規定
    ，關於公同共有權利之行使，應得共有人全體之同意。故就
    祭祀產業之出租，除經全體派下員同意或由公業管理人為之
    外，個別派下員無出租之權。查被上訴人現任管理人為林文
    顯，其固經祭祀公業派下員於95年3月13日經依法選任為祭
    祀公業林九牧之管理人，惟自35年起至95年3月12日止之期
    間並無管理人，林文顯於95年3月12日以前並非祭祀公業林
    九牧之管理人，此經向嘉義縣民雄鄉公所查明並經該所函覆
    在卷（見原審卷第216、224~230頁）。林文顯於91、93、94
    年之租金收據雖記載14番號土地，然查林文顯如何收取租金
    部分，經本院以證人身分訊問時，作證陳稱：「（你收的租
    金有包括本件訴訟的土地租金？）我只知道有1843台斤的甘
    藷租金，上訴人說還有一塊土地，都沒有給我們租金，91年
    6月她還送來一筆錢，我也不知道是那筆土地，她說我不曉
    得，要我收下租金，我說暫時先由我保管。」、「（系爭土
    地的租金是在91年6月才收的？）是的，是他自己說的，有
    一筆土地他在耕作，我都沒有收租金，這次他送來租金要我
    收下，以前都沒有收過這筆租金，收據上89、90年是他自己
    寫的，每年租金都在當年的冬至繳的，我也不知道為何會在
    91年6月繳租金。」、「（租金收據有寫地番14號是你寫的
    ？）是上訴人要我寫的，要我寫14番號，他說13號旁邊14號
    以前沒有繳租，現在要交給我，我向他說我不曉得。」、「
    （你不知道為何要寫下去？）上訴人堅持要我寫的，我說我
    不知道，他說在13號旁邊我不知道，出租的土地只有一筆，
    他說這是14號的土地，當時我還沒有當管理人不曉得。」、
    「（祭祀公業有多少財產？）只知道省公路東邊13號，還有
    另一塊14號土地賣給別人。沒有其他財產。」、「（系爭土
    地14號在57年就賣給林自炎，土地有交給他耕作？）是的，
    土地也有交付給林自炎做蓄水用。」、「（後來土地不能過
    戶？）是的，沒有管理人不能辦過戶，土地也沒有要回來。
    」、「（這筆土地現在不是上訴人在使用？）是的，土地已
    經賣給別人了，上訴人不能使用。」、「（知道土地賣給人
    家還要收租金？）不知道14號就在那邊。」（見本院97年1
    月8日言詞辯論筆錄第3~5頁）。且上開上訴人所提出之系爭
    土地買賣契約書內所載「第10條、特約事項1、本買賣現有
    地上物全部歸伊買主取得賣主確有同意無異議之事」、「57
    、7、4土地地上物即日交付承買人執管。」（見原審卷第46
    頁）。足見系爭土地確實早經林文顯先父林名春出售他人並
    交付買受人林自炎屬實。則林文顯之收取上訴人租金，並非
    確因兩造間已有租賃關係存在而通知繳納或收取。純因上訴
    人別有目的而交給林文顯。又林文顯於95年擔任祭祀公業林
    九牧管理人後，即未記載系爭土地於租金收據（見原審卷第
    209~214頁），故林文顯於開立前開收據期間並非被上訴人
    祭祀公業之合法管理人，林文顯無權處分或出租系爭土地，
    自難認其得合法代理被上訴人祭祀公業出租。另租賃契約雖
    以當事人間就租賃物之使用、收益及租金之支付為合意之約
    定即告成立，並不以訂立書面為必要，惟如上述，林文顯於
    開立前開收據期間既非被上訴人祭祀公業之合法管理人，上
    揭收據縱記載收租人為「林文顯」，並未表明其為祭祀公業
    管理人，則林文顯向上訴人收取系爭土地「租金」，亦難因
    此即認兩造間就系爭土地有租賃關係存在，有關上訴人所提
    之租金收據、明細表等，尚難資為有利上訴人主張之認定。
    且若上訴人確有向被上訴人承租系爭土地，何以未書立如同
    段13號土地之（書面）租約？上訴人既未能舉出確實承租系
    爭土地之具體實證，則其主張承租系爭土地云云，自非可信
    。
  (三)況查上訴人雖提出57年5月10日買賣契約書，主張兩造就系
    爭土地於57年間即存在租賃關係，惟觀之上揭買賣契約書記
    載為「佃人詹來發」，並非上訴人或上訴人之被繼承人鄭啟
    祥（見原審卷第11頁），故尚難以上揭買賣契約書即遽認兩
    造於57年間即存在有租賃關係。
  (四)又依據嘉義縣大林地政事務所95年12月12日之複丈成果圖勘
    測結果，系爭土地除編號1部分有種植果樹外，其餘部分均
    為水塘。按測量之面積計算，水塘面積占有1388.69平方公
    尺（1807.33-418.64＝1388.69），約為系爭土地之76.8%，
    顯見該地有3分之2之面積無法耕作（見原審卷第122頁）。
    另實際在系爭土地現場管理農事之證人楊順星於原審到庭作
    證陳稱：「（水池北方的芒果園都是你管理的或是別人也有
    管理一部分？）都是我管理的。」、「（你收成芒果時，原
    告有無告訴你，你收成的是他的芒果？原告有無收成水池北
    邊的芒果園？）沒有。原告沒有收成水池北邊的芒果。」、
    「（這個案子履勘現場後，才看到原告，履勘現場前水池北
    邊一小塊的草皮才黃掉，因為我噴藥都是全面的噴，該土地
    我都走遍了。．．出入就以大門做出入並上鎖，只有我與周
    先生有鑰匙。」（見原審卷第138至140頁，並有相片可按）
    。可證上訴人從未實際於該土地上種植，否則怎可能對於系
    爭土地之位置毫無所悉，且經他人管理，不知有上訴人存在
    ，上訴人如何得從事承租耕作管理？則上訴人不可能有如上
    訴人所主張之耕作事實存在。
  (五)至證人黃登貴雖於原審到庭附和證稱：伊不知道上訴人向被
    上訴人承租何地號，但知道她有種植，很久以前就有種植芒
    果，確定時間我不記得，最先那塊地鄭啟祥耕作，大約這二
    、三年間芒果產期我如果經過該地，她都會拿一些芒果給我
    ，面積我不清楚云云（見原審卷第185~187頁）。然彼就兩
    造間對系爭土地何時有租賃關係之情不詳，是否確係系爭土
    地，亦無從確定，況又未及見兩造間有如何訂約租賃之事實
    ，自難徒憑證人所稱路過拿取上訴人之芒果之情，即遽認上
    訴人與被上訴人間有承租系爭土地並耕作之情，而為有利上
    訴人之認定。
五、綜上所述，上訴人之主張兩造間就系爭土地有租賃關係存在
    云云，並不足採。從而上訴人請求：(1)確認上訴人對被上訴
    人就系爭土地有耕地租約關係存在。(2)被上訴人應就系爭土
    地與上訴人訂立書面耕地租約，並應由被上訴人會同上訴人
    向民雄鄉公所申請耕地租約登記。(3)被上訴人應給付上訴人
    255,952元及自本起訴狀繕本送達之翌日起至清償日止按年
    息5%計算之利息，均為無理由。原審為上訴人敗訴之判決，
    及駁回其假執行之聲請，並無違誤。上訴意旨仍執陳詞指摘
    原判決不當，求予廢棄改判，為無理由，應予駁回。
六、本件待證事實已臻明確，兩造其餘之攻擊防禦方法及舉證，
    經本院斟酌後，認於判決結果已不生影響，爰毋庸一一論述
    ，附此敘明。
據上論結，本件上訴為無理由，依民事訴訟法第449條第1項、第
78條，判決如主文。
中    華    民    國    97    年    1     月    22    日
                  民事第三庭  審判長法  官  陳光秀
                                    法  官  李文賢
                                    法  官  莊俊華
上為正本係照原本作成。
不得上訴。
中    華    民    國    97    年    1     月    23    日
                                    書記官  吳銘添


司法院資訊處製作；財團法人民間司法改革基金會備份。
